ACORDAO-COMPLETO-2360371

ACÓRDÃO 8838/2019 ATA 32/2019 - PRIMEIRA CÂMARA

VISTOS, relatados e discutidos estes autos de tomada de contas especial instaurada pelo Fundo Nacional de Desenvolvimento da Educação (FNDE) em desfavor do Sr. José Henrique Rodrigues Queiroz, ex-Prefeito do Município de Gentio do Ouro/BA no período de 2005-2008, em razão da impugnação total das despesas em virtude do não encaminhamento do Parecer do Conselho de Acompanhamento e Controle Social (CACS) quando da apresentação da prestação de contas dos recursos do Programa Nacional de Apoio ao Transporte Escolar (PNATE) , exercício de 2007, e da omissão do dever legal de prestar contas referentes aos recursos do Programa Dinheiro Direto na Escola (PDDE) , exercício de 2008;
	ACORDAM os Ministros do Tribunal de Contas da União, reunidos em Sessão da Primeira Câmara, em:
	9.1. julgar, com fundamento nos arts. 1º, inciso I, 16, inciso III, alínea “a”, 19, caput, e 23, inciso III, da Lei 8.443/1992, irregulares as contas do Sr. José Henrique Rodrigues de Queiroz, condenando-o em débito e fixando-lhe o prazo de quinze dias, a contar da notificação, para comprovar perante este Tribunal, nos termos do art. 214, inciso III, alínea “a”, do RI/TCU, o recolhimento aos cofres do Fundo Nacional de Desenvolvimento da Educação (FNDE) , das quantias indicadas na tabela abaixo, atualizadas monetariamente e acrescidas dos juros de mora, calculados a partir das datas de ocorrência indicadas até a data do efetivo recolhimento, na forma da legislação em vigor;
	9.1.1. Recursos do PDDE/2008: 
	Valor original (R$) 
	Data inicial

	2.500,00
	26/1/2008

	9.1.2. Recursos do PNATE/2007:			                    		
	Valor original (R$) 
	Data inicial

	5.471,58
	3/5/2007

	5.471,58
	3/5/2007

	5.471,58
	4/6/2007

	5.471,58
	3/7/2007

	5.471,58
	2/8/2007

	5.471,58
	4/9/2007

	5.471,58
	2/10/2007

	5.471,58
	31/10/2007

	5.471,64
	19/12/2007

	9.2. aplicar ao Sr. José Henrique Rodrigues de Queiroz  a multa prevista no art. 57 da Lei 8.443/1992 c/c o art. 267 do RI/TCU, no valor de R$ 6.000,00 (seis mil reais) , fixando-lhe o prazo de 15 dias, a partir da notificação, para que, nos termos do art. 214, inciso III, alínea “a”, do RI/TCU, comprove perante este Tribunal o recolhimento aos cofres do Tesouro Nacional do valor atualizado monetariamente desde a data deste acórdão até a data do efetivo recolhimento, se for pago após o vencimento, na forma da legislação em vigor;
9.3. autorizar, desde logo, nos termos do art. 28, inciso II, da Lei 8.443/92, a cobrança judicial da dívida, caso não atendida a notificação;
9.4. encaminhar cópia do acórdão ao Procurador-Chefe da Procuradoria da República no Estado da Bahia, nos termos do § 3º do art. 16 da Lei 8.443/1992 c/c o § 7º do art. 209 do RI/TCU, para adoção das medidas que entender cabíveis.

Tomada de contas especial instaurada pelo Fundo Nacional de Desenvolvimento da Educação (FNDE) em razão da impugnação total das despesas em virtude do não encaminhamento do Parecer do Conselho de Acompanhamento e Controle Social (CACS) quando da apresentação da prestação de contas dos recursos do Programa Nacional de Apoio ao Transporte Escolar (PNATE), exercício de 2007, e da omissão do dever legal de prestar contas referentes aos recursos do Programa Dinheiro Direto na Escola (PDDE), exercício de 2008

Primeira Câmara

Prefeitura Municipal de Gentio do Ouro/BA.

3. Responsável: José Henrique Rodrigues de Queiroz, ex-Prefeito (CPF XXX.165.405-XX).

13.1. Ministros presentes: Walton Alencar Rodrigues (Presidente), Benjamin Zymler, Bruno Dantas e Vital do Rêgo.
13.2. Ministros-Substitutos presentes: Augusto Sherman Cavalcanti (Relator) e Weder de Oliveira.

AUGUSTO SHERMAN

Adoto, como relatório, a instrução elaborada pela então Secex/PA, que recebeu manifestação de anuência do corpo diretivo da unidade e do MP/TCU (peças 22/25) .
	“Cuidam os autos de tomada de contas especial (TCE) instaurada pelo Fundo Nacional de Desenvolvimento da Educação - FNDE, autarquia vinculada ao Ministério da Educação, em desfavor do Sr. José Henrique Rodrigues Queiroz, CPF XXX.165.405-XX, prefeito do Município de Gentio do Ouro/BA no período de 2005-2008, em razão da impugnação total das despesas, em virtude do não encaminhamento do Parecer do Conselho de Acompanhamento e Controle Social - CACS quando da apresentação da prestação de contas dos recursos do Programa Nacional de Apoio ao Transporte Escolar - Pnate, exercício de 2007 e da omissão do dever legal de prestar contas referentes aos recursos do Programa Dinheiro Direto na Escola - PDDE, exercício de 2008.
HISTÓRICO
2.	O FNDE transferiu ao Município de Gentio do Ouro/BA, à conta do Programa Nacional do Transporte Escolar - Pnate, durante o exercício de 2007, recursos financeiros no montante de R$ 49.244,28 (peça 1, p. 5, 9-11, 61-65, 117-119 e 225) , destinados a custear a oferta de transporte escolar aos alunos educação básica pública, residentes em área rural, com o objetivo de garantir o acesso à educação.
3.	No exercício de 2008, o FNDE repassou ao município à conta do PDDE/2008, recursos financeiros no valor total de R$ 2.500,00 (peça 1, p. 11-13 e 225) , destinados à cobertura de despesas de custeio, manutenção e de pequenos investimentos que concorram para a garantia do funcionamento e melhoria da infraestrutura física e pedagógica dos estabelecimentos de ensino.
3.1.	Em 15/4/2008, por meio do Ofício 48/2008, o responsável apresentou a prestação de contas referente aos valores repassados prefeitura pelo FNDE no âmbito do Pnate (peça 1, p. 41-65) . Análise efetuada pelo FNDE detectou a ausência do Parecer do Conselho de Acompanhamento e Controle Social do Fundeb - CACS do município (peça 1, p. 67) .
3.2.	O FNDE realizou a notificação do responsável quanto à irregularidade detectada na prestação de contas dos recursos do Pnate/2007. Diante da inércia do exprefeito, o FNDE expediu a Informação 48/2015 — DIREC/COTCE/CGCAP/Difin/FNDE (peça 1, p. 5-15) , que fundamentou a instauração desta TCE.
3.3.	Quanto aos recursos repassados pelo FNDE à P. M. de Gentio do Ouro/BA no âmbito do PDDE/2008 no valor de R$ 2.500,00, não houve a apresentação da prestação de contas. Notificado da irregularidade (peça 1, p. 165-169) , o responsável não se manifestou.
4.	O Relatório do Tomador das Contas (peça 1, p. 225-243) realizou análise das ocorrências detectadas na execução financeira dos recursos do Pnate/2007 e PDDE/2008 e concluiu pela responsabilização do Sr. José Henrique Rodrigues Queiroz, CPF XXX.165.405-XX, exPrefeito do Município de Gentio do Ouro/BA, no período de 2005-2008.
5.	A Controladoria-Geral da União (CGU) emitiu Relatório (peça 1, p. 257-259) e Certificado de Auditoria (peça 1, p. 260) ratificando as conclusões do tomador de contas especial quanto à caracterização do dano ao erário e certificou a irregularidade das contas do responsável.
6.	O dirigente do Órgão de Controle Interno da CGU concluiu pela irregularidade das referidas contas (peça 1, p. 261) . O pronunciamento ministerial (peça 1, p. 263) atestou haver tomado conhecimento do Relatório e Certificado de Auditoria, do Parecer do Dirigente do Controle Interno da CGU e opinou pela irregularidade das contas.
7.	Nesta Secex/PA, o processo recebeu instrução que após análise, propôs seu arquivamento, a título de racionalização administrativa, sem julgamento de mérito e sem cancelamento dos débitos, nos termos do art. 93 da Lei 8.443/1992, arts. 169, inciso VI, e 213 do Regimento Interno/TCU, c/c o art. 6º, inciso I, 7º, inciso III, e 19 da IN TCU 71/2012, com redação dada pela IN TCU 76/2016 (peça 7) . A proposta recebeu anuência do Diretor da 2ª DT e do Secretário (peças 8 e 9) .
8.	O MP-TCU, em cota singela, manifestou sua concordância com a proposta alvitrada pela Secex/PA (peça 10) .
9.	Despacho do Relator Augusto Sherman Cavalcanti à peça 11, ‘considerando que há elementos indicativos neste processo de que o Sr. José Henrique Rodrigues Queiroz responde por outros débitos junto ao FNDE’, determinou que esta unidade técnica desse prosseguimento à instrução deste processo.
10.	Nova instrução (peça 14) , após análise das peças que compõem os autos, propôs a citação do responsável. A proposta teve anuência do corpo dirigente desta unidade técnica (peças 15-16) .
EXAME TÉCNICO
11.	A citação foi realizada por meio do Ofício 1352/2017-TCU/Secex/PA, de 7/7/2017 (peça 17) cujo Aviso de Recebimento 653001097CC, de 28/7/2017, encontra-se à peça 18 e está assinado pelo responsável.
12.	O responsável deixou transcorrer in albis o prazo regimental para apresentação de alegações de defesa ou recolhimento do débito, impondo-se considerá-lo revel. Operam-se, portanto, os efeitos da revelia, dando-se prosseguimento ao processo, nos termos do art. 12, § 3º, da Lei 8.443/1992.
13.	O efeito da revelia não se restringe ao prosseguimento dos atos processuais, como equivocadamente se pode inferir do teor do mencionado dispositivo legal, vez que esse seguimento constitui decorrência lógica na estipulação legal dos prazos para que as partes produzam os atos de seu interesse. O próprio dispositivo legal citado vai mais além ao dizer que o seguimento dos atos, uma vez configurada a revelia, se dará para todos os efeitos, inclusive para o julgamento pela irregularidade das contas, como se pode facilmente deduzir.
14.	O comando legal não vai ao extremo de dizer que, com a revelia, presumir-se-ão verdadeiras todas as imputações levantadas no processo contra os responsáveis jurisdicionados a esta Corte, à semelhança do que ocorre no processo civil, em que a revelia do réu opera a presunção da verdade dos fatos narrados pelo autor. Certamente pela maior proximidade com o direito penal, o legislador orgânico, ao não fazer menção expressa a qualquer tipo de presunção, não deixou espaço para o incondicionalismo na avaliação da responsabilidade do agente decorrente de sua eventual revelia. Para tanto, não se pode prescindir da prova existente no processo ou para ele carreada.
15.	Ao não apresentar sua defesa, o responsável deixou de produzir prova da regular aplicação dos recursos sob sua responsabilidade, em afronta às normas que impõem aos gestores públicos a obrigação legal de, sempre que demandados pelos órgãos de controle, apresentarem os documentos que demonstrem a correta utilização das verbas públicas, a exemplo do contido no art. 93 do Decreto-lei 200/67: ‘Quem quer que utilize dinheiros públicos terá de justificar seu bom e regular emprego na conformidade das leis, regulamentos e normas emanadas das autoridades administrativas competentes.’ 
16.	Configurada a revelia frente à citação deste Tribunal, não tendo o responsável elidido a irregularidade a ele imputada, não resta alternativa senão dar seguimento ao processo proferindo julgamento sobre os elementos até aqui presentes, que conduzem à irregularidade das contas, imputação de débito e aplicação de multa.
17. 	Quanto aos recursos do Pnate/2007:
17.1.	Conforme informação 48/2015, da Coordenação de Tomada de Contas Especial do FNDE (peça 1, p. 5-15) - que deflagrou a instauração desta TCE -, corroborada pelos extratos bancários presentes à peça 1, p. 61-65 e 117-119, o FNDE repassou àquela municipalidade, os seguintes valores: 
	  
		 Tabela 1: Discriminação do Débito
	Ordem bancária
	Data da OB
	Data do crédito
	Valor (R$) 

	20070B700025
	30/4/2007
	3/5/2007
	5.471,58

	20070B700030
	30/4/2007
	3/5/2007
	5.471,58

	20070B700162
	31/5/2017
	4/6/2007
	5.471,58

	2007OB700317
	29/6/2007
	3/7/2007
	5.471,58

	20070B700403
	31/7/2007
	2/8/2007
	5.471,58

	20070B700534
	31/8/2007
	4/9/2007
	5.471,58

	20070B700662
	28/9/2007
	2/10/2007
	5.471,58

	20070B700739
	27/10/2007
	31/10/2007
	5.471,58

	20070B700975
	15/12/2007
	19/12/2007
	5.471,64

17.2.	Em 15/4/2008, por meio do Ofício 48/2008, o responsável apresentou a prestação de contas referente aos valores acima elencados (peça 1, p. 41-65) . Após a análise da prestação de contas pelo FNDE foi emitida a Notificação Dipra n. 52826/Pnate-FUNDAMENTAL, de 7/5/2008, apontando como irregularidade a ausência do Parecer do Conselho de Acompanhamento e Controle Social do Fundeb - CACS do município e solicitando o saneamento da pendência ou devolução dos recursos (peça 1, p. 67) . No entanto não consta dos autos comprovante da entrega dessa notificação ao responsável.
17.3.	Por meio do Ofício 34/2013, de 13/2/2013 (peça 1, p. 155-156) - portanto 4 anos e 10 meses após a apresentação da prestação de contas pelo responsável -, o FNDE procedeu à notificação do exPrefeito sobre a pendência detectada em sua prestação de contas dos recursos do Pnate/2007 e solicitou saneamento da pendência ou devolução dos recursos. Consta cópia do comprovante da entrega da notificação no endereço do responsável, em 20/2/2013, recebida por Lidiane Cunha Soares (peça 1, p. 157) . 	Diante da inércia do responsável em atender à notificação foi instaurada esta TCE.
17.4.	O Relatório do Tomador das Contas (peça 1, p. 225-243) , asseverou:
	É relevante destacar que, dentre as irregularidades constatadas na prestação de contas do Programa em tela, verificou-se o não encaminhamento do Parecer do Conselho de Acompanhamento e Controle Social — CACS, que tem reconhecida pertinência como condição sine qua non para aprovação das contas.
17.5.	Assim, tendo em vista a ausência do referido Parecer do CACS do Município de Gentio do Ouro/BA, o Relatório do Tomador das Contas concluiu pela ocorrência de prejuízo ao erário decorrente do não encaminhamento do referido Parecer quando da apresentação da prestação de contas dos recursos do Pnate/2007 pelo responsável (peça 1, p. 241) .
17.6.	O Parecer do Conselho de Acompanhamento e Controle Social do Fundeb - CACS está previsto no art. 16 da Resolução/CD/FNDE 43, de 10/9/2007. Sua importância como peça indispensável da prestação de contas pode ser observada no excerto, a seguir transcrito, do Voto do Ministro José Múcio Monteiro quando do julgamento do TCProcesso 008.817/2005-4, em sessão de 7/3/2017, Ata 6/2017-2ª Câmara, quando foi prolatado o Acórdão 2305/2017:
	Como órgão à parte da administração municipal, com representatividade popular e próximo dos fatos, os conselhos de controle social têm isenção e legitimidade para testemunhar se os recursos confiados à prefeitura foram bem geridos. Daí ser indispensável a sua manifestação junto com as respectivas prestações de contas.
18.	Quanto aos recursos do PDDE/2008:
18.1.		Conforme informação 48/2015, da Coordenação de Tomada de Contas Especial do FNDE (peça 1, p. 5-15) , que deflagrou a instauração desta TCE, o FNDE repassou àquela municipalidade o valor de R$ 2.500,00, por meio da Ordem Bancária 2008OB501219, de 26/1/2008. Não houve a apresentação da prestação de contas. Notificado da irregularidade (peça 1, p. 165-169) , o responsável não se manifestou.
18.2.	Dessa maneira, o Relatório do Tomador das Contas concluiu pela ocorrência de prejuízo ao erário decorrente da omissão no dever legal de prestar contas dos recursos referentes ao PDDE/2008 (peça 1, p. 241) .
18.3.	Recai sobre o responsável a obrigação de demonstrar que os recursos federais recebidos foram utilizados na finalidade prevista. Ao não cumprir com a obrigação de prestar contas, o gestor ignorou dever constitucional contido no parágrafo único do art. 70 da Constituição Federal, bem como deixou de comprovar a correta aplicação dos recursos. 
19.	Cumpre-nos registrar que o prefeito sucessor do responsável arrolado nestes autos Sr. Ivonilton Vieira dos Santos impetrou Ação Civil Pública (peça 1, p. 77-89) e uma Representação Criminal (peça 1, p. 91-105) contra o exgestor, medidas legais de resguardo do erário municipal que foram consideradas suficientes pela Procuradoria Federal no FNDE-PROFE para afastar qualquer responsabilidade do autor.
PRESCRIÇÃO DA PRETENSÃO PUNITIVA
20.	Com relação à ocorrência da prescrição da pretensão punitiva, este Tribunal aprovou, por meio do Acórdão 1441/2016-TCU-Plenário, incidente de uniformização de jurisprudência em que firma o entendimento de que a matéria se subordina ao prazo prescricional de dez anos indicado no art. 205 do Código Civil, contado a partir da data de ocorrência da irregularidade a ser sancionada, nos termos do art. 189 da Lei 10.406/2002 (Código Civil) 
21. 	No presente caso, consideramos as datas de ocorrências das irregularidades:
	a) PDDE/2008: 26/1/2008, data de emissão da ordem bancária 2008OB501219 que transferiu os recursos do FNDE à P. M. de Gentio do Ouro/BA;
	b) Pnate/2007: as datas dos créditos dos recursos na conta da P. M. de Gentio do Ouro/BA (extratos bancários presentes à peça 1, p. 61-65 e 117-119) , como segue:
	 
	Ordem bancária
	Data do crédito
	Valor (R$) 

	20070B700025
	3/5/2007
	5.471,58

	20070B700030
	3/5/2007
	5.471,58

	20070B700162
	4/6/2007
	5.471,58

	2007OB700317
	3/7/2007
	5.471,58

	20070B700403
	2/8/2007
	5.471,58

	20070B700534
	4/9/2007
	5.471,58

	20070B700662
	2/10/2007
	5.471,58

	20070B700739
	31/10/2007
	5.471,58

	20070B700975
	19/12/2007
	5.471,64

22.	Assim, considerando que o ato que ordenou a citação do responsável foi o Pronunciamento do Secretário de Controle Externo desta Secex/PA, de 6/7/2017 (peça 16) , verifica-se que 
	a) transcorreu o prazo de 10 anos entre o ato que ordenou a citação do responsável e as datas de ocorrências relativas às quatro primeiras parcelas do Pnate/2007. Nesses casos há óbice ao exercício da ação punitiva pelo TCU;
	b) não transcorreu o prazo de 10 anos entre o ato que ordenou a citação do responsável e as datas de ocorrências relativas ao PDDE/2008 e às cinco últimas parcelas do Pnate/2007. Nesses casos, reconhecida a interrupção do prazo prescricional, nos termos do art. 202, inciso I, do Código Civil, inexiste óbice ao exercício da ação punitiva por parte deste Tribunal.
CONCLUSÃO
23.	Os elementos constantes dos autos demonstram que o Sr. José Henrique Rodrigues Queiroz, CPF XXX.165.405-XX, prefeito do Município de Gentio do Ouro/BA no período de 2005-2008, não comprovou a regular aplicação dos recursos relativos ao PDDE/2008 e Pnate/2007, sob sua responsabilidade. (itens 1-10) 
24.	Tendo havido citação válida do responsável, este não exerceu seu direito de defesa. Configurada a revelia frente à citação deste Tribunal, não tendo o responsável elidido a irregularidade a ele imputada, não resta alternativa senão dar seguimento ao processo proferindo julgamento sobre os elementos até aqui presentes, que conduzem à irregularidade das contas, imputação de débito e aplicação de multa. (itens 11-22) 
PROPOSTA DE ENCAMINHAMENTO
25. 	Diante do exposto, submetem-se os autos à consideração superior, propondo:
	a) considerar, para todos os efeitos, revel o Sr. José Henrique Rodrigues Queiroz, CPF XXX.165.405-XX, dando-se prosseguimento ao processo, conforme preceitua o art. 12, § 3º, da Lei 8.443/1992 c/c o art. 202, § 8º, do RI/TCU; 
	b) julgar irregulares as contas do Sr. José Henrique Rodrigues Queiroz, CPF XXX.165.405-XX, com fundamento nos arts. 1º, inciso I, 16, inciso III, alíneas ‘a’ e ‘b’, 19, caput, e 23, inciso III, da Lei 8.443/1992 c/c com os arts. 1º, inciso I, 209, incisos I e II, 210 e 214, inciso III, do RI/TCU, condenando-o ao pagamento das importâncias a seguir especificadas e fixando-lhe o prazo de quinze dias para que comprove perante este Tribunal, em respeito ao art. 214, inciso III, alínea ‘a’, do RI/TCU, o recolhimento da dívida aos cofres do Fundo Nacional de Desenvolvimento da Educação - FNDE, atualizadas monetariamente e acrescidas de juros de mora calculados a partir das datas indicadas até a data do efetivo recolhimento e com o abatimento de valores acaso já satisfeitos, nos termos da legislação vigente:
		Valores impugnados/datas de ocorrência:
	b.1.) Recursos do PDDE/2008: 
	Origem do débito
	Valor original (R$) 
	Data inicial

	Omissão no dever legal de prestar contas dos recursos recebidos do FNDE para aplicação no PDDE/2008, tendo como consequência a não comprovação da boa e regular aplicação dos recursos.
	2.500,00
	26/1/2008

Valor atualizado até 6/6/2018 (com juros) : R$ 7.070,09 (peça 19) 
	
	b.2.) Recursos do Pnate/2007:
			  		
	Origem do débito
	Valor original (R$) 
	Data inicial

	Ausência, na prestação de contas, do Parecer do Conselho de Acompanhamento e Controle Social - CACS do Município de Gentio do Ouro/BA, que gerou a impugnação total das despesas realizadas.
	5.471,58
	3/5/2007

		5.471,58
	3/5/2007

		5.471,58
	4/6/2007

		5.471,58
	3/7/2007

		5.471,58
	2/8/2007

		5.471,58
	4/9/2007

		5.471,58
	2/10/2007

		5.471,58
	31/10/2007

		5.471,64
	19/12/2007

		 Valor atualizado até 6/6/2018 (com juros) : R$ 146.626,76 (peça 20) 
	c) aplicar, no que concerne aos recursos do PDDE/2008 e às cinco últimas parcelas dos recursos do Pnate/2007, com fundamento no art. 57 da Lei 8.443/1992 c/c o art. 267 do RI/TCU, multa ao Sr. José Henrique Rodrigues Queiroz, CPF XXX.165.405-XX, fixando o prazo de quinze dias, a partir da notificação, para que, nos termos do art. 214, inciso III, alínea ‘a’, do RI/TCU, comprove perante este Tribunal o recolhimento aos cofres do Tesouro Nacional do valor atualizado monetariamente desde a data do acórdão que vier a ser proferido até a data do efetivo recolhimento, se for pago após o vencimento, na forma da legislação em vigor;
	d) autorizar, desde logo, a cobrança judicial das dívidas nos termos do art. 28, inciso II, da Lei 8.443/1992 c/c o art. 219, inciso II, do RI/TCU, caso não atendida a notificação;
	e) autorizar, desde logo, com fundamento no art. 26 da Lei 8.443/1992 c/c o art. 217 do RI/TCU, caso seja do interesse do responsável, o parcelamento da dívida em até 36 (trinta e seis) parcelas, incidindo sobre cada uma, corrigida monetariamente, os juros de mora devidos, sem prejuízo de alertá-la de que, caso opte por essa forma de pagamento, a falta de comprovação do recolhimento de qualquer parcela implicará o vencimento antecipado do saldo devedor, nos termos do art. 26, parágrafo único, da Lei 8.443/1992 c/c o art. 217, § 2º, do RI/TCU.” 
	É o relatório.

não há

Procurador Marinus Eduardo De Vries Marsico.

TOMADA DE CONTAS ESPECIAL. PNATE/2007 E PDDE/2008. OMISSÃO NO DEVER DE PRESTAR CONTAS (PDDE). ENCAMINHAMENTO DE PRESTAÇÃO DE CONTAS INCOMPLETA (PNATE). AUSÊNCIA DO PARECER CONCLUSIVO DO CONSELHO DE ACOMPANHAMENTO E CONTROLE SOCIAL. OBRIGATORIEDADE E ESSENCIALIDADE DA PEÇA FALTANTE. CITAÇÃO. REVELIA. AUSÊNCIA DE COMPROVAÇÃO DA BOA E REGULAR APLICAÇÃO DOS RECURSOS. CONTAS IRREGULARES. DÉBITO. MULTA.

TOMADA DE CONTAS ESPECIAL (TCE)

Secretaria de Controle Externo de Tomada de Contas Especial (SecexTCE).

Trata-se de tomada de contas especial instaurada pelo Fundo Nacional de Desenvolvimento da Educação (FNDE) em desfavor do Sr. José Henrique Rodrigues Queiroz, ex-Prefeito do Município de Gentio do Ouro/BA no período de 2005-2008, em razão da impugnação total das despesas em virtude do não encaminhamento do Parecer do Conselho de Acompanhamento e Controle Social (CACS) quando da apresentação da prestação de contas dos recursos do Programa Nacional de Apoio ao Transporte Escolar (Pnate) , exercício de 2007, e da omissão do dever legal de prestar contas referentes aos recursos do Programa Dinheiro Direto na Escola (PDDE) , exercício de 2008.
2.	No tocante aos recursos do Pnate/2007, foi verificado pela Coordenação-Geral de Contabilidade e Acompanhamento de Prestação de Contas do FNDE que o responsável encaminhou os formulários de prestação de contas desacompanhados do parecer do CACS (fls. 59 – peça 01) . Segundo alegado pelo Sr. José Henrique Rodrigues Queiroz à época, o documento faltante seria enviado posteriormente (fls. 41-peça 01) , o que não ocorreu. 
3.	Consoante disposto nos arts 16 e 17 da Resolução/CD/FNDE 43/2007, norma que disciplinou a transferência de recursos do Pnate em 2007, o parecer do conselho era peça obrigatória e essencial para a prestação de contas dos recursos do programa, pois evidenciava o exercício do controle social, bem como atestava a regularidade da execução e da prestação de contas apresentada pelo gestor. Ausente o parecer, restou não comprovada a boa e regular aplicação dos recursos entregues à gestão do responsável.
4.	No que se refere ao PDDE/2008, constatou-se que nenhum documento foi enviado a título de prestação de contas.
5.	Foi também verificado que o Prefeito sucessor, Sr. Ivonilton Vieira dos Santos, adotou medidas de resguardo do erário mediante a interposição de ação civil pública por falta de prestação de contas e representação perante o Ministério Público Federal (fls. 77/106 – peça 01) . 
6.	O Sr. José Henrique Rodrigues Queiroz foi notificado pelo FNDE acerca da omissão em maio/2012 (PDDE – fls. 165/169) e fevereiro/2013 (Pnate - fls. 155/157-peça 01) , porém não apresentou resposta.
7.	No âmbito desta Corte, a citação do gestor foi ordenada em julho de 2017.
8.	Mais uma vez, o responsável deixou de se manifestar.
9.	Assim, ficou evidenciada a não comprovação da boa e regular aplicação dos recursos em vista da omissão no dever de prestar contas, o que caracterizou infração ao disposto nos arts. 70, parágrafo único, da Constituição Federal e 93 do Decreto-lei 200/67, bem como às normas de regência do Pnate e do PDDE.
10.	Consequentemente, acolho as análises e conclusões da unidade técnica e do MP/TCU que propuseram o julgamento pela irregularidade das contas do Sr. José Henrique Rodrigues Queiroz, condenação do gestor em débito e aplicação de multa. 
11.	Com referência à multa, observe-se que a respectiva dosimetria leva em consideração a incidência da prescrição da pretensão punitiva sobre parte dos repasses mensais recebidos na gestão do responsável, conforme proposição do MP/TCU.
	Ante o exposto, manifesto-me por que o Tribunal aprove o acórdão que ora submeto à apreciação deste colegiado.
TCU, Sala das Sessões Ministro Luciano Brandão Alves de Souza, em 10 de setembro de 2019.
AUGUSTO SHERMAN CAVALCANTI 
Relator